【裁判字號】    96,重訴,861
【裁判日期】    970311
【裁判案由】    返還借款
【裁判全文】
臺灣臺北地方法院民事判決            96年度重訴字第861號
原      告  乙○○
訴訟代理人  林辰彥律師
複  代理人  呂紹聖律師
            陳佑仲律師
            丙○○
被      告  甲○○
訴訟代理人  王信雄律師
上列當事人間返還借款事件，本院於民國97年2月26日言詞辯論
終結，判決如下：
    主      文
被告應給付原告新臺幣貳仟壹佰萬元，及自民國九十六年一月一
日起至清償日止，按年息百分之五計算之利息。
原告其餘之訴駁回。
訴訟費用由被告負擔。
本判決第一項於原告以新臺幣柒佰萬元供擔保後，得假執行。但
被告以新臺幣貳仟壹佰萬元供擔保後，得免假執行。
原告其餘假執行之聲請駁回。
    事實及理由
一、按無行為能力人之意思表示，無效。雖非無行為能力人，而
    其意思表示，係在無意識或精神錯亂中所為者，亦同，民法
    第75條定有明文。查被告提出之臺北市立聯合醫院96年9月1
    9日診斷證明書其上固載明經診斷結果，被告有「癡呆病併
    憂鬱現象、其他器質腦徵候群（慢性）」等語（見本院卷第
    80頁），惟經本院再函詢該院上開記載是否指被告無意識或
    精神錯亂，已達喪失意思能力程度，致無法理解自己行為及
    無法處理自己事務之情狀，該院於民國97年1月18日以北市
    醫松字第09730061700號函覆：依該病歷摘要所述，尚未達
    喪失意思能力程度，致無法理解自己行為及無法處理自己事
    務之情狀等詞（見本院卷第128頁），被告訴訟代理人亦陳
    述被告的精神狀態未達無意識或精神錯亂的情況一詞（見本
    院卷第137頁），足見被告有行為能力、訴訟能力，先予敘
    明。
二、原告起訴主張：
    (一)被告於78年11、12月間向原告表示欲借款新臺幣（下同）
      20,756,900元，並願以蔡吉義及其胞兄周銘嘉所共有坐落
      臺北市○○區○○段1小段113號地號土地，及其上門牌號
      碼臺北市○○區○○街58號6樓之房屋，提供向臺北市第
      七信用合作社龍安分社（下稱七信龍安分社）設定抵押辦
      理貸款，俟該貸款辦妥後再歸還，原告允之，遂分別向訴
      外人陳聰寶、李春道、周雪蓉、嚴太榮、蔡崇賢、李仍雄
      、王武男等友人借得上開金額並交付被告，被告則交付訴
      外人曾張送妹所簽發付款人七信龍安分社、甲存第69359-
      2號帳戶之支票9張予原告，原告再分別交付給前揭七位友
      人收執。嗣上開抵押貸款案因故取消，且所交付之前9張
      系爭支票經提示後均不獲兌現，並經多次換票延期，而部
      分由陳聰寶、李春道、周雪蓉、嚴太榮、蔡崇賢持有之支
      票亦陸續退票，因此被告應原告要求，於78、79年間分別
      持前揭帳號、經被告背書，票號為FC0000000(面額100萬
      元)、FC0000000（面額44萬元）、FC0000000（面額216,9
      00元）、FC0000000（面額420萬元）、FC0000000（面額1
      00萬元）、FC0000000（面額200萬元）、FC0000000（面
      額20萬元）之7張支票向周雪蓉、陳聰寶、李春道、嚴太
      榮換回原先已退票之支票，惟屆期提示亦全部遭到退票。
    (二)上開支票退票後，雖屢經催討，被告置之不理，甚至以原
      告偽造其背書為名對原告告訴偽造文書，幸經臺灣高等法
      院以85年度上更（一）字第166號判決無罪確定。嗣原告
      對被告提起誣告之刑事追訴，經臺灣高等法院94年度重上
      更（四）字第159號判決有期徒刑2年在案。在95年8月12
      日之誣告案件審理中，被告為圖取原告之諒解，乃與原告
      立下協議書，載有「一個星期內解決，第一次用三間二層
      樓房及給付現金400萬元。第二次於95年12月31日前給付1
      ,100 萬元」，並稱「目前並不是我有能力，是別人要替
      我解決，是我離婚的太太」等語，惟屆時被告依舊食言。
      本件借款請求權固於93年12月間罹於時效，但被告於95年
      8月12日與原告所為協議，無異以契約承認該債務，原告
      自得依據借貸契約及該協議書之法律關係請求被告清償借
      款及法定遲延利息等語。
    並聲明：被告應給付原告2,100萬元，及自95年8月12日起至
    清償日止，按年息5%計算之利息；願供擔保，請准宣告假執
    行。
三、被告則以：被告並未向原告借款2千萬元，原告提出之錄音
    帶、訴外人曾張送妹在七信龍安分社開戶所簽發之9張系爭
    支票以及原告稱其後來換票所得之7張系爭支票（被告否認
    背書）等，皆不足以證明原告有將借款交付被告之事實，且
    原告所持有之前開9張系爭支票係訴外人曾張送妹與原告合
    夥做貸款生意之用，況且原告當時任職七信龍安分社副理之
    職，服務年資近20年，而本件借款金額高達20,756,900元，
    若非有足夠擔保，豈能僅憑訴外人曾張送妹所簽之系爭支票
    借款即可輕易出借之理。又被告自92年3月間有癡呆症併憂
    鬱現象，長期在臺北市立聯合醫院松德院區治療中，被告係
    在精神耗弱情形下書寫原告所提出之字條2張，並無協議承
    擔債務之意思，且該字條上未有承擔債務、日期記載以及被
    告之簽署，就內容所指三間二層樓房屋係在何處亦無明確記
    載，是該字條之記載係被告順手塗鴉，乃錯誤之意思表示，
    非其真意，被告縱於95年12月28日在94年度上更（四）字第
    159號刑事審理中坦承，惟已於96年9月27日之刑事答辯狀中
    表示撤銷該錯誤之意思表示等語置辯。並聲明：原告之訴及
    假執行之聲請均駁回；如受不利益之判決，願供擔保請准宣
    告免為假執行。
四、兩造不爭執之事實：
    (一)被告以原告偽造其在7張系爭支票上背書為名，對原告提
      起偽造文書之追訴，業經臺灣高等法院以85年度上更（一
      ）第166號判決原告無罪確定。
    (二)原告對被告提起誣告之刑事追訴，業經臺灣高等法院94年
      度重上更（四）字第159號判決被告有期徒刑2年確定。
    (三)於臺灣高等法院94年度重上更（四）字第159號案件審理
      中，被告稱：「A、總金額2,100元。B、解決方式一個星
      期內。1、第一次用三間二層樓房及給付現金400萬元。2
      、第二次於95年12月31日前給付1,100萬元」、「目前並
      不是我有能力，是別人要替我解決，是我離婚的太太」之
      書面（下稱系爭字條）乃其本人親自書寫。
五、得心證之理由：
    按消費借貸，為要物契約，須以金錢或其他代替物之交付為
    構成要件，如對於交付之事實有爭執，自應由主張已交付之
    貸與人負舉證責任，此觀民法第474條之規定自明，最高法
    院79年度台上字第2722號判決要旨可資參照。原告主張因借
    貸關係交付被告20,756,900元云云，惟為被告所否認，並抗
    辯被告事後所寫之系爭字條乃錯誤之意思表示，已為撤銷云
    云。是故，本件之爭點應為被告有無向原告借款20,756,900
    元？原告以借貸關係及系爭字條為本件請求是否有理由？以
    下分述之：
    (一)被告有無向原告借款20,756,900元？
      １、查原告主張被告向其借款20,756,900元，原告轉向數
          名朋友調借籌措上開數額之款項借予被告等語，核與
          陳聰寶、周雪蓉、蔡崇賢、李春道、嚴太榮、李仍雄
          、王武男於82年9月17日本院82年度訴字第1716號刑
          事案件審理時證述確於78年11、12月分別將數十萬元
          至數百萬之款項出借予原告轉借他人等詞相符，有上
          開刑事判決書可參（見本院卷第86頁），足見原告前
          開所述尚非虛妄。又原告另主張被告交付發票人為曾
          張送妹之支票9張予原告，原告再轉交予出借款項之
          朋友，惟因上開支票屆期均退票，被告遂應原告、周
          雪蓉及陳聰寶要求，分別再持發票人為曾張送妹，均
          有被告簽名背書字樣，票號為FC0000000（面額100萬
          元）、FC0000000（面額44萬元）、FC0000000（面額
          216, 900元）、FC0000000（面額420萬元）、FC0000
          000（面額100萬元）之5張支票，由被告親自交予周
          雪蓉及陳聰寶以換回原先已退票之支票，然屆期提示
          亦全部遭到退票等情，雖為被告否認，並辯稱伊未在
          系爭支票上背書云云，惟原告所稱之上開情節已據周
          雪蓉、陳聰寶於本院86年度訴字第1057號刑事案件審
          理中證述綦詳（見該刑事卷第78頁、第92頁、第188
          至190頁、第192頁），並有支票暨退票理由單5張附
          卷可稽（見本院卷第6頁至第14頁），陳聰寶、周雪
          蓉均與被告素不相識，衡情當無誣陷被告之理，足證
          前開5張支票確係被告背書後親自交予周雪蓉及陳聰
          寶作為換票之用，要無疑義。則衡諸常情，若果被告
          與原告間未有系爭借貸關係存在，且於曾張送妹為發
          票人之系爭5張支票均與被告無涉之情形下，何以系
          爭9張支票退票後，被告要與素不相識之周雪蓉、陳
          聰寶進行換票動作，並於支票上簽名背書以為擔保之
          理，足見原告所陳被告向其借款之情，應非無據。
      ２、至被告雖抗辯曾張送妹所簽發之9張支票係原告與曾
          張送妹合夥做貸款生意之用云云，並引用曾張送妹94
          年5月10日於臺灣高等法院93年度重上更（三）字第1
          94號刑事案件中證稱伊在七信開戶後支票交給乙○○
          ，支票存款送款簿存根聯的簽名是乙○○，存款由乙
          ○○存入，當時我們合夥做生意，他負責做帳等語為
          據（見該刑事卷第83頁）。惟查：曾張送妹曾與被告
          之兄周嘉銘同居，並生下一女之情，業據被告於臺灣
          高等法院94年度重上更（四）字第159號刑事案件審
          理中陳述綦詳（見該刑事卷第218頁反面），本件兩
          造糾紛，張曾送妹於81年5月19日以證人身分出庭應
          訊，就案情有重要關係事項供前具結，陳述：伊並不
          認識周嘉銘，而所簽支票係其開與乙○○合夥做貸款
          生意用等詞，否認其與周嘉銘之關係，已屬虛偽陳述
          ，且曾張送妹就與被告合夥如何出資，盈虧如何分配
          等情節，始終無法說明，業經臺灣高等法院以85年度
          上更(一)字第166號刑事判決，認張曾送妹犯偽證罪，
          判處有期徒刑5月，緩刑3年確定（見臺灣臺北地方法
          院檢察署86年度偵字第16108號偵查卷第11頁至第15
          頁），故其證詞已難信實，被告引之為抗辯，自非足
          採。
      ３、參以被告於臺灣高等法院94年度重上更（四）字第15
          9號刑事案件審理時陳稱：「．．．他（指原告）跟
          我本來是好朋友，他）跟一般人不一樣，一定要告。
          二十年前有這件事，這二十年來，我還有一個大哥（
          即周銘嘉），他經濟不錯，有所有權，有辦法解決，
          告訴人（指原告）就是不信，堅持要告。還不還錢，
          是民事的問題．．」等語（見該刑事卷第188頁），
          於臺灣臺北地方法院檢察署86年偵字第3018號案件偵
          查中亦陳述「（曾張送妹支票是否是你使用？）只有
          借票才使用」等詞明確（見該偵查卷第31頁）。則被
          告已自承縱使無法償還借款，尚有兄長會予以解決及
          向曾張送妹借票使用之情，是故，原告所稱被告與原
          告間確實存有借貸關係，被告向其兄周嘉銘之同居人
          曾張送妹借票使用，並以曾張送妹名義開立系爭支票
          9張作為借款之擔保，始生後續與周雪蓉、陳聰寶換
          票及背書一事，應堪採信。
      ４、況原告提出載有「Ａ. 總金額2,100萬。Ｂ. 解決方
          式一個星期。1.第一次用三間．二層樓房三間及現金
          400萬。2.第二次於今年95.12.31前1,100萬」、「目
          前並不是我有能力，是別人要替我解決，是我離婚的
          太太」等文句之系爭字條2張（見本院卷第31頁、第
          32頁），被告已自認確係其親筆書寫後交予原告無訛
          。而綜觀系爭字條已表明金額及償還方式及義務，雖
          記載之總金額2,100萬元與本件原告主張借貸金額20,
          756,900元有所不同，然二者數額相近，是否因加計
          利息緣故固不得而知，惟兩造間既僅有本件借款債務
          爭執，應認上開字條所述內容即係指本件借款，是由
          被告書立系爭字條之行為，益證原告主張被告向其陸
          續借款20,756,900元迄今未返還，應屬為真。
    (二)原告以借貸關係及系爭字條為本件請求是否有理由？
      １、按時效完成後，債務人得拒絕給付。請求權已經時效
          消滅，債務人仍為履行給付者，不得以不知時效為理
          由，請求返還。其以契約承認該債務，或提出擔保者
          ，亦同，民法第144條定有明文。又按債務人於時效
          完成後所為之承認，固無中斷時效之可言，然既明知
          時效完成之事實而仍為承認行為，自屬拋棄時效利益
          之默示意思表示，且時效完成之利益，一經拋棄，即
          恢復時效完成前狀態，債務人顯不得再以時效業經完
          成拒絕給付，最高法院50年台上字第2868號判例意旨
          參照。
      ２、被告積欠原告借款債務，固如前述，然原告陳述系爭
          借款請求權已於93年12月間罹於時效等語（見本院卷
          第4頁），被告於95年9月13日臺灣高等法院94年度重
          上更（四）字第159號刑事案件審理時亦陳稱；就算
          依法要我還，時效也已經過了一詞（見上開刑事卷第
          188頁），足見被告已抗辯時效完成而拒絕給付。惟
          原告另提出系爭字條主張被告於95年8月間有以契約
          承認系爭債務，不得再以時效業經完成拒絕給付等語
          ，雖被告復辯稱該字條既無年月日期之記載，欠缺文
          書應有之要件，顯非承擔債務之意思表示，且被告係
          於精神耗弱情況下書寫，乃屬錯誤之意思表示，被告
          縱於95年12月28日在94年度上更（四）字第159號刑
          事審理中坦承，惟已於96年9月27日之刑事答辯狀中
          表示撤銷該錯誤之意思表示云云。然查：
          (1)債務人以契約承認債務之方式既不以書面為必要，
            更無一定要式。觀之系爭字據內容包含具體之借款
            金額、多樣的還款方式，以及明確之還款期限等一
            般借貸契約所需之必要要素，且由明知時效完成之
            被告書寫後交予原告收執，堪認兩造就系爭債務於
            時效完成後已有承認之合意，被告上揭抗辯顯屬卸
            詞，並無足取。
          (2)次按意思表示之內容有錯誤，或表意人若知其事情
            即不為意思表示者，表意人得將其意思表示撤銷之
            。但以其錯誤或不知事情，非由表意人自己之過失
            者為限，民法第88條第1項定有明文。復按無行為
            能力人之意思表示，無效。雖非無行為能力人，而
            其意思表示，係在無意識或精神錯亂中所為者，亦
            同，民法第75條定有明文。又無意識，係指全然欠
            缺意思能力之謂；精神錯亂，則指精神作用暫時發
            生異狀以致喪失正常之意思能力而言，兩者為不同
            之精神狀態。表意人行為時不具正常之意思能力，
            倘屬精神耗弱而非全然欠缺意思能力，要難謂其意
            思表示係在無意識中所為，最高法院95年度台上字
            第877號判決意旨可參照。
          (3)查被告以系爭字條為承認債務之具體表示，既與被
            告實際欠款情形相符，難認被告有何誤認或不知致
            與其真意偶然地不一致之情事。縱上開字條果如被
            告所辯稱係於精神耗弱情形所簽立，亦難認被告為
            該行為時欠缺意思能力而無效。況被告所提臺北市
            立聯合醫院病例摘要記載「病人自92.8.25起在本
            院精神科繼續門診至今，門診所見有記憶力受損、
            注意力不集中、衝動控制不佳、功能水準下降等症
            狀」等語（見本院卷第79頁），上開狀況至多僅係
            精神狀況稍有不佳，並不足以證明被告書寫系爭字
            條當時已處於精神耗弱甚或精神錯亂、無意識之狀
            態。至被告另提出之臺北市立聯合醫院診斷證明書
            病記載「癡呆病併憂鬱現象、其他器質腦徵候群（
            慢性）」等語（見本院卷第80頁）係於96年9月19
            日所出具，時間已於系爭字條書寫之後，亦難以證
            明被告於書寫系爭字條時已具有此症狀。況臺北市
            聯合醫院於97年1月18日以北市醫松字第097300617
            00號函覆依該病歷摘要所述，尚未達喪失意思能力
            程度，致無法理解自己行為及無法處理自己事務之
            情狀等詞（見本院卷第128頁），更可見被告並未
            因有癡呆或憂鬱症症狀即喪失意思能力，被告抗辯
            系爭字條簽立時意思表示有瑕疵云云，自難採信。
          (4)綜上，兩造間確有借貸關係存在，而被告已以系爭
            字條承認積欠原告2,100萬元債務，事後被告即不
            得以時效完成為由而拒絕給付，從而，原告依借貸
            關係及系爭字條請求被告給付2, 100萬元，即屬有
            據，應予准許。至原告另請求自95年8月12日起至
            清償日止，按年息5%計算之利息部分，依系爭字條
            所載被告最遲應於95年12月31日前返還系爭借款，
            從而，原告得請求利息之起算日，應自96年1月1日
            起算，故原告於此範圍內之利息請求，洵屬有據，
            應予准許，而逾此部分之利息請求，則無理由，應
            予駁回
六、兩造分別陳明願供擔保，請准宣告假執行及免假執行，就原
    告勝訴部分，經核均無不合，爰分別酌定相當擔保金額准許
    之，至原告敗訴部分，其假執行之聲請亦失所附麗，應併予
    駁回。
七、本件事證已臻明確，兩造其餘攻防，核與判決結果不生影響
    ，爰不一一審酌，併此敘明。
八、據上論結，原告之訴為一部有理由，一部無理由，爰依民事
    訴訟法第79條、第390條第2項、第392條第2項，判決如主文
    。
中    華    民    國    97    年    3    月    11    日
                  民事第三庭    法  官  鄭佾瑩
以上正本係照原本作成
如對本判決上訴，須於判決送達後20日內向本院提出上訴狀
中    華    民    國    97    年    3    月    11    日
                                書記官  高雲龍


司法院資訊處製作；財團法人民間司法改革基金會備份。
